---
title: "Projeto Sucupira / Análise de Dados"
date: "`r Sys.Date()`"
output: github_document
---

<!-- README.md is generated from README.Rmd. Please edit that file -->

```{r, include = FALSE}
knitr::opts_chunk$set(
  collapse = TRUE,
  warning = FALSE,
  message = FALSE,
  error = FALSE,
  comment = "#>"
)
```

## 👨‍🔬 Autores

-   **Regivam Antonio de Saul**\
    Graduando em Agronomia - FEIS/Unesp\
    Email: [regivan.saul\@unesp.br](mailto:regivan.saul@unesp.br)

-   **Witória de Oliveira Araujo**\
    Pós-graduando em Agronomia - FCAV/Unesp\
    Email: [witoria.araujo\@unesp.br](mailto:witoria.araujo@unesp.br)
    
-   **Rodrigo Baratiere Perim**\
    Pós-graduando em Agronomia - FCAV/Unesp\
    Email: [rodrigo.perim\@unesp.br](mailto:rodrigo.perim@unesp.br)

-   **Prof. Dr. Alan Rodrigo Panosso**\
    Coorientador — Departamento de Ciências Exatas - FCAV/Unesp\
    Email: [alan.panosso\@unesp.br](mailto:alan.panosso@unesp.br)
    
-   **Prof. Dr. Mario Luiz Teixeira de Moraes**\
    Coorientador — Departamento de Fitotecnia, Tecnologia de Alimentos e Sócio-Economia - FEIS/Unesp\
    Email: [ mario.moraes\@unesp.br](mailto: mario.moraes@unesp.br)
    

### Pré-processameto

```{r}
library(tidyverse)
source("R/my-functions.R")
lsgo<-readxl::read_xlsx("data-raw/GO-LAG-Pop-Sucupira1.xlsx") |> 
  janitor::clean_names()
selms<-readxl::read_xlsx("data-raw/MS-SEL-Pop-Sucupira1.xlsx") |> 
  janitor::clean_names()
aposp<-readxl::read_xlsx("data-raw/SP-APO-Pop-Sucupira1.xlsx") |> 
  janitor::clean_names()
glimpse(aposp)
data_set <- rbind(lsgo,selms,aposp)
```

### Grid amostral e Gráficos

```{r}
names_vari <- names(data_set |> select(hc_m:s_enxofre))
map(names_vari,~{
  plot_map <- data_set |>
    select(populacao,northing,easting,!!sym(.x)) |>
    group_by(populacao) |>
    mutate(
      classe = cut(!!sym(.x),3)
    ) |>
    ggplot(aes(x=easting, y=northing,colour = classe)) +
    geom_point() +
    facet_wrap(~populacao,scale="free",ncol=2)+
    theme_bw()+
    labs(
      colour = .x
    )
  
    plot_box <- data_set |> 
    select(populacao,northing,easting,!!sym(.x)) |> 
    group_by(populacao) |> 
    ggplot(aes(y=!!sym(.x), fill = populacao)) +
    geom_boxplot() +
    theme_bw()+
    labs(
      fill = "populacao"
    ) + scale_fill_viridis_d(option = "B")
    
    print(plot_map)
    print(plot_box)
})

```

### Estatística Descritiva

```{r}
data_set |> 
  select(populacao, hc_m:s_enxofre) |> 
  group_by(populacao) |> 
  summarise( across(
    .cols = hc_m:s_enxofre,
    .fns = estat_desc,
    .names = "{.col}"
  )) |>
  ungroup() |> 
  add_column(estat = rep(estat_names,3)) |> 
  relocate(estat) |> 
  writexl::write_xlsx("output/estatistica-descritiva.xlsx")
  
```

